【裁判字號】    92,判,1747
【裁判日期】    921212
【裁判案由】    有關人民團體事務
【裁判全文】
最  高  行  政  法  院  判  決                  九十二年度判字第一七四七號
    上  訴  人  內政部
    代  表  人  乙○○
    被 上訴 人  中華國際搜救協會
    代  表  人  甲○○
    訴訟代理人  陳德義律師
    參  加  人  中華民國台灣國際搜救協會
    代  表  人  丙○○
右當事人間因有關人民團體事務事件，上訴人對於中華民國九十一年八月二十二日臺
北高等行政法院九十年度訴字第五五一五號判決，提起上訴，本院判決如左：
    主  文
原判決關於判命上訴人對中華民國台灣國際搜救協會之設立申請，應不予許可而為駁
回之處分部分暨該部分之訴訟費用之裁判均廢棄。
右廢棄部分被上訴人在第一審之訴駁回。
其餘上訴駁回。
廢棄原判決部分第一審及上訴審訴訟費用由被上訴人負擔。上訴駁回部分上訴審訴訟
費用由上訴人負擔。
    理  由
一、本件被上訴人在原審起訴意旨略以：緣訴外人丙○○以發起人代表身分，於民國
    八十八年十一月二十日向上訴人申請籌組中華民國台灣國際搜救協會，經上訴人
    審查，以八十九年六月十七日台（八九）內社字第八九六九四一二號函核准立案
    。被上訴人不服，以中華民國台灣國際搜救協會名稱，與許可立案在先之被上訴
    人名稱完全相同，均屬全國性之人民團體，且均以國際搜救協會為名，有使社會
    大眾及國際團體對此二團體發生混淆，誤係同一團體之情事。按被上訴人於七十
    年間以中華搜救總隊之名成立，經常進行各種搜救工作，夙有聲譽，嗣於八十五
    年四月十九日，以中華國際搜救協會之名向上訴人申請設立許可，被上訴人之名
    稱在國內外已著盛譽。又被上訴人現並設有國際性網路，供國內外各界人士上網
    查詢資訊，上訴人遽准中華民國台灣國際搜救協會立案，將因二名稱相同、類似
    、或有誤導公眾之虞，而使國內及國際間對此二協會發生混淆情事，嚴重影響我
    國在國際間之形象。依人民團體法及社會團體許可立案作業等之規定，中華民國
    台灣國際搜救協會之申請不合於程式，應不許可其立案登記，上訴人許可中華民
    國台灣國際搜救協會設立之行政處分顯然違法，訴願決定不察遽予駁回被上訴人
    之訴願，亦顯然違法。綜上，請判決將訴願決定及原處分均撤銷並駁回該協會之
    設立申請等語。
二、上訴人則以：被上訴人與中華民國台彎國際搜救協會縱均屬全國性人民團體，且
    以國際搜救協會為名，惟其上附加「中華」或「中華民國台灣」字樣，因「中華
    國際搜救協會」與「中華民國台灣國際搜救協會」名稱並不相同，並無產生混淆
    之虞，是以，上訴人於八十九年六月十七日台（八九）內社字第八九六九四一二
    號函核准立案，並無不合。綜上所陳，被上訴人之訴為無理由，請予駁回等語，
    資為抗辯。
三、原審斟酌全辯論意旨及調查證據之結果，以：按「人民團體在同一組織區域內，
    除法律另有限制外，得組織二個以上同級同類之團體。但其名稱不得相同。」、
    「申請設立之人民團體有違反第二條或其他法令之規定者，不予許可；經許可設
    立者，撤銷其許可。」人民團體法第七條、第五十三條分別定有明文。又「主管
    機關許可社會團體前，應審查其申請書表是否合於程式」、「社會團體之名稱有
    誤導公眾之虞者，或其名稱與其他已許可人民團體之名稱相同，或名稱類似顯有
    混淆情事者，應認其不合於程式」、「申請書不合於程式者，應不許可其立案登
    記」。為上訴人訂定之社會團體許可立案作業規定第七點、第八點及第十點規定
    在案。查本件被上訴人與中華民國台彎國際搜救協會，均係向社會團體中央主管
    機關之內政部申請許可立案，足見均屬全國性之社會團體，去除「中華」、「中
    華民國台灣」之行政區域或國族名稱外之「國際搜救協會」，被上訴人與參加人
    之名稱即屬相同；再查中華民國係我國之國號、亦係行政區域之名稱，惟我國目
    前主權範圍僅及於台、澎、金、馬，國際上為免混淆，通常均以「台灣」置於中
    華民國之後而成為「中華民國台灣」為通稱，是以謂之「中華」勢必與「中華民
    國台灣」連想在一起，而本件被上訴人與參加人名稱「國際搜救協會」六字完全
    相同，二者名稱實難謂無有造成混淆，而致誤導公眾之虞。況加拿大政府亦曾稱
    被上訴人為「International Association  S.A.R. of China in Taiwan」，參
    以被上訴人名稱中文並無台灣二字，惟其英譯亦加上「Taiwan」字樣，足認上訴
    人所核准設立之「中華民國台灣國際搜救協會」與被上訴人之名稱，不止在國內
    ，在國際上亦會造成混淆。從而參加人「中華民國台灣國際搜救協會」與被上訴
    人之名稱，有混淆情事，且有誤導大眾之虞，應認其不合於程式；不許可其立案
    登記。綜上所述，原處分論事用法，即有違誤之處，訴願決定未予糾正，亦非妥
    適。被上訴人訴請撤銷訴願決定及上訴人所為許可中華民國台灣國際搜救協會設
    立之處分，並請求命上訴人駁回該協會之設立申請，即屬有理，應予准許等情，
    為其判決之依據。
四、上訴駁回部分：本院按「人民團體在同一組織區域內，除法律另有限制外，得組
    織二個以上同級同類之團體。但其名稱不得相同。」、「申請設立之人民團體有
    違反第二條或其他法令之規定者，不予許可；經許可設立者，撤銷其許可。」人
    民團體法第七條、第五十三條分別定有明文。中央主管機關內政部依據該法第七
    條但書規定，訂定社會團體許可立案作業規定第八點：「社會團體之名稱有誤導
    公眾之虞者，或其名稱與其他已許可人民團體之名稱相同，或名稱類似顯有混淆
    情事者，應認其不合於程式」，核無違母法之規定意旨，此與司法院釋字第四七
    九號解釋對該要點第四點所作之解釋無涉，上訴意旨謂該規定第八點逾越母法規
    定不得適用云云，尚屬誤會。次查原判決係以：本件被上訴人與中華民國台彎國
    際搜救協會，二者名稱去除「中華」、「中華民國台灣」之行政區域或國族名稱
    外，所餘部分名稱「國際搜救協會」，二者名稱即屬相同；又中華民國係我國之
    國號、亦係行政區域之名稱，惟我國目前主權範圍僅及於台、澎、金、馬，國際
    上為免混淆，通常均以「台灣」置於中華民國之後而成為「中華民國台灣」為通
    稱，是以謂之「中華」勢必與「中華民國台灣」連想在一起，故整體名稱而言，
    二者名稱實難謂無有造成混淆，而致誤導公眾之虞等情。原判決前者指部分名稱
    完全相同，後者指整體名稱雖有部分不同，但有誤認混淆之虞，判決理由並無前
    後矛盾之情事。又查被上訴人與參加人之名稱有致誤認混淆之虞，業經原判決敘
    明其認定理由甚詳，上訴意旨猶執「中華民國台灣」與「中華」，其意匠、涵意
    不相同，可資區別，不生混淆情事，上訴人准「中華民國台灣國際搜救協會」之
    設立申請，並無不法云云，據為論據。核屬法律見解之歧異，尚難謂原判決有違
    背法令之情事。是以原判決撤銷訴願決定及原處分，核無違誤，上訴意旨指摘此
    部分原判決違背法令，求為廢棄，為無理由，應予駁回。
五、原判決廢棄部分：按「申請設立之人民團體有違反第二條或其他法令之規定者，
    不予許可；經許可設立者，撤銷其許可。」前引人民團體法第五十三條定有明文
    。查本件「中華民國台灣國際搜救協會」之申請設立，業經上訴人於八十九年六
    月十七日以台（八九）內社字第八九六九四一二號函准立案，其申請許可設立有
    違反法令事由，依上開人民團體法第五十三條後段所定，應撤銷其許可，即能達
    到被上訴人請求保護之目的，是以被上訴人訴請對中華民國台灣國際搜救協會之
    設立申請，應不予許可而為駁回之處分，原判決亦准其所請，自有未洽，上訴意
    旨據以指摘此部分原判決，求為廢棄，為有理由，爰廢棄此部分原判決，並駁回
    被上訴人此部分在原審之訴。
據上論結，本件上訴為一部分無理由，一部分有理由，爰依行政訴訟法第二百五十五
條第一項、第二百五十六條第一項、第二百五十九條第一款、第九十八條第三項前段
，判決如主文。
中    華    民    國    九十二      年      十二      月      十二      日
                    最 高 行 政 法 院  第 一 庭
                                審 判 長 法  官      蔡  進  田
                                         法  官      黃  合  文
                                         法  官      姜  仁  脩
                                         法  官      黃  璽  君
                                         法  官      廖  宏  明
右  正  本  證  明  與  原  本  無  異
                                         法院書記官  彭  秀  玲
中    華    民    國    九十二      年      十二      月      十二      日


司法院資訊處製作；財團法人民間司法改革基金會備份。
